【裁判字號】    97,勞訴,12
【裁判日期】    980512
【裁判案由】    給付資遣費等
【裁判全文】
臺灣桃園地方法院民事判決              97年度勞訴字第12號
原      告  癸○○
            子○○
            戊○○
            丙○○
            己○○
            辰○○
            巳○○
            庚○○
            丁○○
            丑○○
            寅○○
            午○○
            乙○○
            辛○○
            卯○○
            壬○○
共      同
訴訟代理人  陳祖德律師
被      告  元翎精密工業股份有限公司
法定代理人  甲○○
訴訟代理人  許啟龍律師
            許淑玲律師
上列當事人間給付資遣費等事件，本院於中華民國98年4月14日
言詞辯論終結，判決如下：
    主  文
被告應給付原告各如附表一「被告應給付之年終獎金」欄所示之
金額及均自民國九十七年二月二十二日起至清償日止，按週年利
率百分之五計算之利息。
被告應將如附表一「被告退休金提撥差額」欄所示之金額，分別
匯入各原告於勞工保險局之退休金個人專戶。
原告其餘之訴駁回。
訴訟費用由被告負擔四分之一，餘由原告負擔。
本判決原告勝訴部分，於原告各以如附表一「原告應供擔保金額
」欄所示之金額為被告供擔保後，得假執行。但被告以如附表一
「被告供反擔保金額」欄所示之金額為各原告預供擔保，得免為
假執行。
原告其餘之假執行聲請駁回。
    事實及理由
壹、程序方面
一、按訴狀送達後，原告不得將原訴變更或追加他訴，但請求之
    基礎事實同一者、或擴張或減縮應受判決事項之聲明者，不
    在此限，民事訴訟法第255 條第2 款、第3 款分別定有明文
    。本件原告起訴後，將其訴之聲明減縮並變更為 (一)被 告
    應給付原告16人如附表二所載之金額，並均自本起訴狀繕本
    送達之翌日起至清償日止，按週年利率5%計算之利息。 (二
    )被 告應就附表三所示之金額，分別匯入勞工保險局原告之
    退休金個人專戶。核其前開 (一)部 分之變更，係減縮應受
    判決事項之聲明；另前開 (二)部 分之變更，其訴訟標的所
    據以請求法院判決之基礎事實係屬同一，與原起訴之請求權
    所利用的訴訟及證據資料亦具有同一性，參諸前揭法條之規
    定，應予允許，合先敘明。
貳、實體方面
一、原告起訴主張：
(一)原告分別受僱於被告，詎於民國96年12月17日被告公司管理
    部忽以（管簽）證字第96121701號公告：「結束成型組、沖
    壓組、銑孔組、包裝組與品保部（原告癸○○、子○○、戊○○、丙○○、己○○、辰○○、廖書凌、庚○○、丁○○
    即屬上開部門），如有意願隨廠遷至中部科學園區本公司虎
    尾廠工作之同仁，請於96年12月20日上午8 時整向管理部人
    事單位報到，開始正式上班」、另於96年12月25日公告：「
    原告壬○○、辛○○、乙○○、卯○○、午○○、丑○○、
    寅○○於97年1 月2 日起正式移轉至中科廠繼續上班」。本
    件被告遷廠要求原告隨往，未與原告協議即片面決定，由於
    被告遷廠後使原告上班路途遙遠，而原告都有家庭，家中有
    老小眷屬，亟待照拂，縱令有未婚者，亦非無家庭需要照料
    ，茲被告調動原告至遙遠地方工作，嚴重影響原告之生活起
    居，且被告亦未承諾任何具體提供住宿或生活補助內容，卻
    忽然限期要求原告隻身前往雲林新廠報到工作，期間又不相
    當，顯然違反調動五原則。上開被告公司之公告內容非針對
    原告個人之去留作出通知，僅為告知員工有關廠方遷移計畫
    ，且被告迄未公布有關原告調動之代償措施，亦無記載任何
    具體勞資協議條款，是以原告係於96年12月20日始明確得悉
    被告對於原告之勞動條件為不利變更，以及就調動工作地點
    過遠未予必要協助等情事，原告乃向桃園縣政府申請勞資爭
    議調解，惟雙方於97年1 月18日調解而無結果，因原告已於
    調解當日請求被告發給資遣費及非自願離職證明，即有終止
    勞動契約之意思表示。故自96年12月20日起算至97年1 月18
    日原告終止契約之意思表示止，仍未逾30日之除斥期間。雖
    被告辯稱有少數原告未在調解書上簽名，然原告皆有委託具
    代理人壬○○等7 人代理調解，自生終止契約之效力。
(二)按雇主每月負擔之勞工退休金提繳率，不得低於勞工每月工
    資百分之六；雇主未依本條例之規定按月提繳或足額提繳勞
    工退休金，致勞工受有損害者，勞工得向雇主請求損害賠償
    ，勞工退休金條例第14條第1 項與第31條第1 項分別定有明
    文。又投保單位不依本法之規定辦理加保手續者，按自應為
    加保之日起，至參加保險之日止應負擔之保險費金額，處以
    十倍罰鍰。勞工因此所受之損失，並應由投保單位依本法規
    定之給付標準賠償之，就業保險法第38條第1 項，亦規定甚
    明。所謂勞工每月工資，應指勞動基準法第2 條第3 款及施
    行細則第10條除外規定之勞工實領工資而言，茲被告將原告
    之投保薪資以多報少，且未按原告之實領工資金額足額提繳
    ，自生損害於原告。又勞工保險之投保金額和勞工退休金之
    提繳，是由投保單位及雇主為之，勞工無權參與，是本件原
    告直到96年12月20日申請調解時，始悉被告將原告之勞保以
    多報少之事實，原告於97年1 月18日終止契約，自未逾30日
    之除斥期間。爰請求被告應將如附表三所示之金額，分別匯
    入勞工保險局原告之退休金個人專戶。
(三)被告於96年11月26日以（管簽）證字第96112601號公告各單
    位不隨廠遷移人員注意事項第四點明定：97年1 月15日提前
    發放96年年終獎金以示謝意，又依勞動慣例被告每年均有發
    放年終獎金，且獎金至少有一個月以上。是被告自應依該注
    意事項給付原告96年度年終獎金二個月如附表  。
(四)爰依勞動基準法第14條第1 項第6 款、第17條規定請求被告
    給付原告資遣費；並依勞工退休金條例第14條第1 項、第31
    條第1 項、就業保險法第38條規定，請求被告提繳退休金差
    額；另依被告96年11月26日（管簽）證字第96112601號公告
    請求被告給付一個月之年終獎金。並聲明：
  1.被告應給付原告如附表二所載之金額，並均自起訴狀繕本送
    達之翌日起至清償日止，按週年百分之五計算之利息。
  2.被告應將附表三所示之金額，匯入勞工保險局原告之退休金
    個人專戶。
  3.願供擔保請准宣告假執行。
二、被告抗辯：
(一)被告係因近年業務大幅成長，原有之桃園廠房已無法負荷產
    量需求，始於95年間配合政府獎勵投資方案至中部科學園區
    投資興建廠房，並於廠房興建完工後全面遷廠，被告調動原
    告工作地點實屬企業經營上所必須；而兩造締結勞動契約之
    初並未約定被告不得變動原告之工作地區或場所，被告調動
    原告工作地點自未違反勞動契約；且被告對於原告之薪資及
    其他勞動條件均未作不利之變更，調動後工作與原有工作性
    質相同，均為原告體能及技術可勝任；又中部科學園區係為
    配合產業整體發展需求、提供高科技產業發展之優質環境而
    興建成立，針對土地使用、交通運輸、水電及電訊、雨污水
    處理與排放、廢棄物處理等相關建設工程均有進行完善規劃
    ，遷廠後員工將可獲得更為良好之工作環境，園區○鄰○○○○路、台鐵斗六站，假日不論開車或搭乘客運、火車往返
    桃園均十分便利，原告癸○○、戊○○、辰○○、巳○○、
    丁○○、寅○○、午○○、卯○○等人當時均未婚，應無渠
    等所稱將因隨廠遷移無暇照顧家中老小眷屬之情，被告並已
    提供原告員工宿舍，生活費補助每月1,500 元、交通費補助
    每月3,500 元等必要協助。故被告調動原告工作地點並未違
    反勞動契約之本旨及調動五原則，原告應不得拒絕，原告不
    得依勞動基準法第14條第1 項第6 款規定終止雙方勞動契約
    。
(二)本件原告於97年1 月18日勞資爭議調解會議中雖有以被告調
    動其職務違反勞動契約為由，請求被告給付其資遣費、開立
    非自願離職證明書，惟此充其量僅能解釋為原告有要求被告
    應依勞動基準法第11條規定辦理資遣，至於原告要求被告補
    足勞工退休金提繳差額，更僅係在要求被告應改正違反勞工
    法令情事，要難解釋為原告有以被告提繳金額不足，終止雙
    方勞動契約之意思。況原告辛○○、卯○○、丑○○3 人並
    未親自出席系爭調解會議，其代理人又僅有代為一切協商行
    為、同意協商條件、撤回、捨棄、領取所爭物或選任代理人
    之代理權，並無代其終止勞動契約之權限，亦難認渠3 人已
    向被告為終止勞動契約之意思表示。退步言之，縱認原告有
    為終止契約之意思表示，其終止契約之權利亦已逾勞動基準
    法第14條第2 項所規定30日之除斥期間。蓋被告已於96年11
    月26日公告調動全部員工至中科虎尾廠工作，僅遷移時間留
    待由各部門主管通知，應認原告至遲已於96年11月26日知悉
    被告調動其工作地點之情形，縱如原告所述其無從依前揭公
    告及附文知悉被告調動其工作地點之情形，其係於96年12月
    17日經被告通知報到時間始得知上情，其終止勞動契約之除
    斥期間亦應自96年12月17日起算，原告未於97年1 月15日之
    前以上開事由終止雙方勞動契約，亦顯與勞動基準法第14條
    第2 項規定不符，原告請求被告給付資遣費，自屬無據。
(三)被告公司自94年7 月1 日勞工退休金條例實施以來，每月均
    有將為員工提繳退休金數額詳載於薪資明細表，原告對於被
    告公司低報其勞工保險投保金額、短少提繳勞工退休金之情
    事，早已知之甚詳，原告主張其係於96年12月20日申請調解
    時始發現被告有低報其勞工保險投保金額之情事，亦顯非事
    實。故縱認原告已於97年1 月18日終止勞動契約，其終止契
    約亦已逾30日之除斥期間，其終止契約並不合法。
(四)原告薪資明細表所列之交通津貼、伙食津貼為被告所提供之
    恩惠性給與、全勤獎金亦是獎勵性質之給予，非原告給付勞
    務之對價，不得列入平均工資計算，故原告資遣費金額之計
    算亦有違誤。
(五)年終獎金乃雇主之恩惠性、勉勵性給予，依勞動基準法施行
    細則第10條第2 款規定，非屬工資，原告自無請求被告給付
    年終獎金之權利。至於被告在96年11月26日公告中表示預定
    於97年1 月15日提前發放96年度年終獎金，乃係給付予「未
    請求」給付資遣費之不隨廠遷移員工，因被告認無需發給不
    接受調動之員工資遣費，始有所謂「感恩桃園廠之不隨廠遷
    移同仁的支持與辛勞」之可言，故本件原告主張被告應給付
    依一個月工資計算之年終獎金，顯無理由。
(六)並聲明：
  1.原告之訴及假執行之聲請均駁回。
  2.如受不利益判決，願供擔保請准宣告免為假執行。
三、兩造不爭執事項：
(一)原告受僱於被告，渠分別受僱之時間，詳如附表一。
(二)被告工廠原設於桃園縣蘆竹鄉○○路20巷21弄8 號，因廠房
    不敷使用，於95年間配合政府獎勵投資方案至中部科學園區
    投資興建廠房（地址位於雲林縣虎尾鎮○○○路16號），該
    廠房於96年10月8 日竣工，被告於96年11月26日公告如下：
    一、公司自去年即開始規劃中科虎尾廠建廠事宜，目前廠區
        及行政大樓已竣工，桃園廠各單位也陸續轉移至中科廠
        上班。
    二、公司本於勞動基準法施行細則第七條之搬遷五大原則，
        更提供南遷人員之住宿及生活補助等照顧，希望各位同
        位同仁繼續攜手為元翎未來共同打拼。
    三、各單位遷移時間，由各部門主管通知。
    四、為感恩桃園廠之不隨廠遷移同仁的支持與辛勞，公司預
        定於97年1月15日提前發放96年度年終獎金以示謝意。
    （見本院卷一第79頁）
(三)被告於96年12月17日另公告如下：（見本院卷一第70頁）
    桃園廠結束工作部門為：成型組、沖壓組、銑孔組、包裝組
    與品保部（註：上開部門為原告癸○○、子○○、戊○○、
    丙○○、己○○、辰○○、廖書凌、庚○○、丁○○任職之
    部門）。若仍有意願隨廠遷至中部科學園區本公司虎尾廠工
    作之同仁，請於96年12月20日上午8 時整向管理部人事單位
    報到，開始正式上班。
(四)另被告於96年12月25日公告要求原告壬○○、辛○○、乙○○、卯○○、午○○、丑○○、寅○○等人員於97年1 月2
    日至新廠報到正式上班。
(五)原告於96年12月間向桃園縣政府申請勞資爭議調解（見本院
    卷一第72-75頁），於97年1月18日調解當日，原告庚○○、
    戊○○、丙○○、丁○○、癸○○、己○○、子○○、巳○○、壬○○、辰○○等人到場，且原告癸○○、子○○、辰
    ○○、己○○均出具委任書委任戊○○、丙○○、庚○○；
    原告巳○○出具委任書委任丁○○；未到場之原告午○○、
    辛○○、卯○○、丑○○、寅○○、乙○○則均出具委任書
    委任到場之原告壬○○，委任書內載受委任人有代為一切調
    解行為之權，並有同意調解條件、撤回、捨棄、領取所爭物
    等特別代理權（見本院卷一第201-210頁）。於該日調解，
    原告主張請求被告按原告個人年資發放資遣費、開立非自願
    離職證明書、補足提撥6%之差額等，惟被告以未違反調動五
    原則拒絕，雙方調解不成立（見本院卷一第76頁）。
四、兩造於本院97年9 月2 日協議簡化爭點如下：
(一)原告主張被告調動其工作地點違反調動五原則而違反勞動契
    約，有無理由？
(二)原告有無於97年1 月18日向被告為終止勞動契約之意思表示
    ？原告終止勞動契約之意思表示所具理由是否包括被告未足
    額提繳退休金？原告終止勞動契約有無逾三十日之除斥期間
    ？
(三)原告請求資遣費之平均工資為何？被告應給付原告之資遣費
    金額分別為何？
(四)原告得請求被告給付之「勞工退休金提繳差額」為何？
(五)原告請求被告給付「96年度之年終獎金」（一個月工資），
    是否有理由？
五、本院判斷：
(一)原告主張被告調動其工作地點違反調動五原則而違反勞動契
    約，有無理由？
  1.按所謂勞動契約，依勞動基準法第2 條第6 款規定，係謂約
    定勞雇關係之契約。近代勞動關係之理念，均認為勞資雙方
    權利義務關係之成立，必須基於勞動契約之合意，而雇主之
    勞動力處分權，也必須經由勞工自由意思之媒介始有可能發
    生，是雇主對勞工得為調職命令之依據，必須由勞動契約訂
    定後所取得之勞動力處分權決定。依勞動基準法施行細則第
    7 條第1 款規定：「勞動契約應約定工作場所及應從事之工
    作有關事項」，可知：工作場所及工作內容，為勞動契約之
    要素，必須由勞資雙方合意特定，故其變更原則上亦應由雙
    方自行約定。查本件原告均居住於桃園縣，原並均在被告公
    司之桃園工廠（廠址：桃園縣蘆竹鄉○○路20巷21弄8 號）
    工作，此為兩造所不爭執，依此事實，堪認兩造雖未訂立書
    面勞動契約，惟對於工作場所有約定在上開桃園工廠之默示
    合意存在。
  2.惟勞動契約係繼續性契約，雇主基於企業經營需要，調整勞
    工之職務及變更工作場所，乃難以避免之現象，如要求雇主
    行使調職命令權，均必須符合每個勞工之個別狀況及需求，
    將妨礙企業之存續發展、雇主之人力運用，進而影響全體勞
    工之職業利益，是雇主基於企業經營上之需要調動勞工工作
    ，如新工作為勞工技術體能所能勝任，其薪資及其他勞動條
    件又未作不利之變更，自應認並未違反勞動契約之本旨，故
    為維護事業單位營運及管理並本勞資合作之精神，應認雇主
    原則上具有行使勞工調職命令之權限。又勞動契約乃民法僱
    傭契約之社會化，依勞動契約行使權利、履行義務，仍有民
    法第148 條規定之適用，亦即應依誠實及信用方法，並不得
    違反公共利益或以損害他人為主要目的。為保障勞工權益，
    避免雇主利用調職手段來懲戒或報復勞工，亦有必要就雇主
    調職命令權加以限制，因此，內政部以74年9 月5 日（74）
    台內勞字第328433號函釋：「勞基法施行細則第7 條第1 款
    規定，工作場所及應從事之工作有關事項應於勞動契約中由
    勞資雙方自行約定，故其變更亦應由雙方自行商議決定。如
    雇主確有調職勞工工作必要，應依下列原則辦理：(1)基於企
    業經營上所必需；(2)不得違反勞動契約；(3)對勞工薪資及其
    他勞動條件未作不利變更；(4)調動後工作與原有工作性質為
    其體能及技術所可勝任；(5)調動地點過遠，雇主應予必要之
    協助」（此即所謂調動五原則）。雇主調動員工，變更員工
    之工作場所時，應斟酌兼顧員工之利益。故判斷雇主之調職
    命令是否合法，應就該調職命令在業務上有無必要性或合理
    性、並注意雇主之調職有無其他不當之動機或目的、及勞工
    因調職所可能蒙受之生活上不利益程度，是否就社會一般通
    念檢視，該調職命令將使勞工承受難忍及不合理之不利益，
    而為綜合之考量。
  3.查被告主張其公司因近年業務大幅成長，原有之桃園廠房已
    無法負荷產量需求，始於95年間配合政府獎勵投資方案至中
    部科學園區投資興建廠房，並於廠房興建完工後全面遷廠至
    雲林縣虎尾鎮○○○路16號乙節，業據被告提出遷廠計劃、
    遷廠公告等為證（見本院卷一第121-130 頁），是被告工廠
    既已全面遷移，被告調動原告之工作地點實屬企業經營上所
    必須。又被告遷廠後，並未變更原告等人之工作內容、薪資
    及其他勞動條件，亦即調動地點後之工作為原告體能及技術
    可勝任，甚且被告於調動工作地點後，因調動地點較遠，亦
    有提供原告員工宿舍及加發生活津貼每月1,500 元、交通津
    貼每月3,500 元等必要協助，此有被告所提出原告不爭執之
    被告於97年12月發給隨同遷廠員工之薪資明細表乙紙附卷可
    稽（見本院卷二第204 頁），綜上，自難認被告對於原告有
    任何不當之動機或目的存在。本件原告雖可能因調動工作地
    點至雲林縣虎尾鎮新廠而致平日作息、家庭生活發生變化，
    惟被告已提供員工宿舍及加發生活津貼每月1,500 元、交通
    津貼每月3,500 元等必要協助，而桃園至雲林虎尾被告新廠
    之車資，如搭乘客運單程約307 元、搭乘莒光號列車轉乘當
    地客運單程約393 元、搭乘自強號列車轉乘當地客運單程約
    504 元，此業據被告提出國光客運乘車資訊時刻票價表、票
    根影本、臺灣鐵路管理局查詢資料可佐（見本院卷二第184-
    187 頁、197 頁），上開證據雖係今年（98年）之數據，惟
    該數據金額衡情應較高於去年原告如隨同遷廠時所需花費之
    車資金額，是以，上開交通津貼，應已足敷原告每週往返工
    廠與桃園住處之交通費用。以目前臺灣交通之便捷發達，原
    告因工作場所變更而須忍受之生活上不利益，在被告所提出
    之相關措施協助下，尚在社會一般通念可容忍之合理範圍內
    ，故綜合上情客觀判斷，尚難認被告之調職命令有違反調動
    五原則、或有違反勞動契約、勞工法令而損害勞工權益之情
    事，從而，原告據此援引勞動基準法第14條第1 項第6 款之
    規定，終止勞動契約，乃屬無據。
  4.原告雖稱被告忽然限期要求原告隻身前往雲林新廠報到工作
    ，期間不相當，且被告於遷廠時未承諾任何具體提供住宿或
    生活補助內容云云。惟查，被告於調動原告前之「96年6 月
    間」即以問卷逐一調查原告「是否願至新虎尾廠上班」、「
    是否需要申請公司宿舍」之意願（見本院卷一第178 -190頁
    之問卷調查表，而原告等人之實際應調動時間則為96年12月
    20日或97年1 月2 日），則原告對於被告將全面遷廠、調動
    工作地點並提供宿舍乙節，應早有心理預期，惟本件原告於
    上開問卷調查表均已明白勾選「不願意」至新廠上班，甚或
    於問卷表上建議事項欄，書寫請被告公司針對無法隨廠遷移
    之員工欲如何安排召開勞資會議作說明等語，足見原告於96
    年6 月被告作問卷調查時，即已決意不願隨同遷廠，則原告
    辯稱被告於遷廠時未承諾任何「具體」提供住宿或生活補助
    內容云云，實顯非本件原告在意之重點。況被告已於96年11
    月26日公告「會提供南遷人員住宿及生活補助等照顧」，衡
    情，廠內員工針對被告將如何提供具體生活補助內容，應會
    多所詢問，而被告理應已預作說明，斟諸被告已於97年12月
    加發給部分先遷廠員工生活津貼1500元、交通津貼3500元，
    此有被告所提出原告不爭執之薪資明細表乙紙附卷可稽（見
    本院卷二第204 頁），原告壬○○、辛○○、乙○○、卯○○、午○○、丑○○、寅○○等人既係97年1 月2 日始須至
    新廠報到上班，當知上情甚明。是本件原告初始即已表明不
    願南下就職，既早已決意不願隨廠遷移，其復以被告通知遷
    廠時間倉促、被告未承諾任何具體提供住宿或生活補助等內
    容相辯云云，實不足採。
(二)原告有無於97年1 月18日向被告為終止勞動契約之意思表示
    ？原告終止勞動契約之意思表示所具理由是否包括被告未足
    額提繳退休金？原告終止勞動契約有無逾三十日之除斥期間
    ？
  1.按解釋意思表示，應探求當事人之真意，不得拘泥於所用之
    辭句，民法第98條定有明文。查，原告乃不諳法律規定之勞
    工，依兩造於97年1 月18日桃園縣政府勞資爭議調解記錄之
    記載，原告於調解時主張：請求被告按年資發放資遣費（全
    薪）及預告工資、開立非自願離職證明書、補足資方應提撥
    6%之差額等（見本院卷一第200-210 頁），是應認本件原告
    於97年1 月18日調解當日，已同時主張被告未依勞工退休金
    條例第14條第1 項之規定按月提繳6%之勞工退休金而須補足
    差額，且原告既已同時請求被告發放資遣費、開立非自願離
    職證明書等，上開二者僅在兩造終止契約時被告始負有義務
    ，則衡諸原告之真意，當認原告調解當日已有對被告為終止
    勞動契約之意思表示，且原告當日主張終止契約之事由，應
    認已包含主張被告未依勞工退休金條例第14條第1 項之規定
    按月繳足6%之勞工退休金。
  2.次按勞工依勞動基準法第14條第1 項第6 款規定終止契約者
    ，應自知悉其情形之日起30日內為之，勞動基準法第14條第
    2 項定有明文。此30日為除斥期間，一旦經過，勞工即喪失
    終止權而不得再行終止勞動契約。查被告有按月將「退休金
    提撥金額」記載於原告各月之薪資明細表中之「公司提繳6%
    」欄內（見本院卷第8-69頁）乙節，有原告所提出之薪資明
    細表附卷可憑（見本院卷一第8-69頁），上開原告之薪資單
    上既已詳載原告每月之薪資明細金額及被告每月所提繳勞工
    退休金之金額，則原告於每月領取薪資時，當可輕易換算被
    告提撥之金額是否有誤或不足。再依卷附原告所提出之薪資
    明細表最早為96年6 月，可知，至遲於96年6 月（實則應更
    早自被告有按月提撥之日起）時，原告即已知悉被告未依勞
    工退休金條例第14條第1 項之規定按月足額提繳「6%」之勞
    工退休金，是原告辯稱迨至96年12月20日始悉被告提撥不足
    額，尚無足採。從而原告於97年1 月18日始以此為事由終止
    兩造間之勞動契約，已逾30日之除斥期間，故其終止契約亦
    難認為合法。
(三)原告請求資遣費之平均工資為何？被告應給付原告之資遣費
    金額分別為何？
    依前述，被告之調職命令並無違反調動五原則，則原告以此
    為由終止勞動契約，乃不合法。又原告於97年1 月18日始主
    張被告未依勞工退休金條例第14條第1 項之規定按月足額提
    繳「6%」之勞工退休金而終止勞動契約，已逾30日之除斥期
    間，故原告以此為由終止契約亦難認合法。準此，原告終止
    勞動契約既不合法，自不得請求資遣費，故此爭點即無贅述
    之必要，附此敘明。
(四)原告得請求被告給付之「勞工退休金提繳差額」為何？
  1.按為增進勞工退休生活保障，加強勞雇關係，促進社會及經
    濟發展，特制定勞工退休金條例；雇主每月負擔之勞工退休
    金提繳率，不得低於勞工每月工資6%，勞工退休金條例第1
    條第1 項、第14條第1 項分別定有明文。雇主基於勞動契約
    為勞工按月提繳退休金，儲存於勞工保險局（以下簡稱勞保
    局）設立之勞工退休金個人專戶，乃成為勞工個人之儲蓄，
    勞工於符合請領退休金要件後，依勞工退休金條例向勞保局
    所請領之退休金，係勞工自己儲存於退休金個人專戶之本金
    及累積收益，故如雇主未為勞工提繳或提繳不足之退休金，
    將使勞工在勞保局之退休金個人專戶的本金及累積收益減少
    ，而造成勞工之損害，故勞工退休金條例第31條第1 項規定
    ：「雇主未依本條例之規定按月提繳或足額提繳勞工退休金
    ，致勞工受有損害者，勞工得向雇主請求損害賠償」。惟因
    勞工必須於年滿60歲後始得請領月退休金或一次退休金（勞
    工退休金條例第24條第1 項參照），是以，如勞工尚未符合
    請領退休金之要件者，勞工應請求雇主向其勞保局之退休金
    個人專戶補足提繳。
  2.勞工退休金條例第14條第1 項所規定雇主每月應提繳率，不
    得低於勞工每月工資6%，所稱「每月工資」依勞工退休金條
    例第3 條之規定，其定義係依勞動基準法第2 條規定。又勞
    動基準法第2 條第3 款規定：所稱「工資」，謂勞工因工作
    而獲得之報酬，包括工資、薪金及按計時、計日、計月、計
    件以現金或實物等方式給付之獎金、津貼及其他任何名義之
    經常性給與均屬之。我國勞動基準法關於工資之規定，非採
    列舉式，而係採定義性及例示性之立法技術，上開所謂「經
    常性之給付」，衹要在一般情形下經常可以領得之給付即屬
    之，舉凡某種給與係屬工作上之報酬，在制度上有經常性者
    ，均得列入平均工資計算，故所謂「工資」，乃依一般交易
    觀念判斷，凡應屬「勞務之對價」並具「經常性之給與」性
    質者即屬之，至於其給付名稱為何、或是否每月金額固定，
    均非所問。本件被告雖爭執交通津貼、伙食津貼為被告所提
    供之恩惠性給與、全勤獎金亦是獎勵性質之給予，而認上開
    3 項並非「工資」云云。惟查上開3 項津貼獎金，原告每月
    均有領取，且金額大致固定，此觀諸附於本院卷第8 頁至第
    69頁之原告薪資明細表即明，是堪認其為原告因常態性提供
    勞務所得之對價報酬，因在制度上具經常性，且符合勞務對
    價性及給與經常性二項要件，自應認屬於工資。又關於颱風
    假，依行政院勞委會（80）台勞動二字第17564 號函釋內容
    ：天然災害發生時（後），勞工如確因災害而未出勤，雇主
    不得視為曠工或強迫以事假處理，惟「亦可不發工資」（見
    本院卷二第163 頁），是於計算原告之工資時，被告主張應
    將該颱風假之工資扣除，自屬有據。
  3.查，本院卷二第53頁之退休金提撥差額表，係被告將交通津
    貼、伙食津貼、全勤獎金計入原告之「工資」計算後所製成
    ，依該表被告應補繳予各原告之金額詳如附表一「被告退休
    金提撥差額」欄所示。經提示該表予原告表示意見，原告就
    上開被告計算之差額除關於「颱風假應否扣除工資」有爭執
    外，其餘均不爭執（見本院卷二第46頁），則附表一「被告
    退休金提撥差額」欄所示之金額，應可視為兩造除關於颱風
    假爭議外所不爭執之被告應補差額。又關於颱風假該日之工
    資雇主可予扣除已如前述，故本件被告應補足予各原告之退
    休金差額應判決如附表一「被告退休金提撥差額」欄所示。
(五)原告請求被告給付「96年度之年終獎金」，是否有理？
  1.按勞動基準法第29條規定：「事業單位於營業年度終了結算
    ，如有盈餘，除繳納稅捐，彌補虧損及提列股息、公積金外
    ，對於全年工作並無過失之勞工，應給與獎金或分配紅利」
    ，亦即事業單位依該規定，如勞工於事業單位營業年度終了
    結算時在職，且當年度工作並無過失，即具領取年終獎金之
    要件，對符合上述條件之勞工，事業單位即不可藉詞不予發
    給年終獎金，此有內政部七十四年二月廿七日（七四）台內
    勞字第二九○五九七號函文意旨可稽。
  2.查本件被告自認96年度之會計營業年度終了結算時間為96年
    11月30日（見本院卷二第192-193 頁）、及原告於96年度除
    未依規定至雲林虎尾廠報到外，並無其他工作上過失（見本
    院卷二第165 頁）等事實，堪認原告任職至96年11月30日該
    年度營業年度終了時，工作並無過失，揆諸上開函文意旨，
    原告即具領取年終獎金之要件。又查，於被告公司內任職與
    原告同單位、同職級而現仍在職之員工，其於96年度之年終
    獎金，被告公司係發給一個月「本薪」之事實，業據被告提
    出未離職員工之薪資明細表乙紙附卷可憑（見本院卷二第20
    5 頁），且為被告所不爭執（見本院卷二第193 頁），又原
    告提出之薪資明細表、及被告所提出之薪資清冊內，即有各
    原告「本薪」金額之記載（見本院卷一第8 頁至69頁、本院
    卷二第54頁），是依上述，原告請求被告給付「96年度之年
    終獎金」，即屬有據，惟其所得請求之金額乃如附表一「被
    告應給付之年終獎金」欄所示。
  3.按給付無確定期限者，債務人於債權人得請求給付時，經其
    催告而未為給付，自受催告時起，負遲延責任。其經債權人
    起訴而送達訴狀，或依督促程序送達支付命令，或為其他相
    類之行為者，與催告有同一之效力。又遲延之債務，以支付
    金錢為標的者，債權人得請求依法定利率計算之遲延利息；
    而應付利息之債務，其利率未經約定，亦無法律可據者，週
    年利率為5%，民法第229 條第2 項、第233 條第1 項前段、
    第20 3條亦分別定有明文。依上述，被告應發而未發給原告
    年終獎金，則原告就被告應給付之上開年終獎金，請求均自
    起訴狀繕本送達翌日（即97年2 月22日）起至清償日止，按
    週年利率5%計算之利息，亦屬有據。
六、綜上，原告依勞工退休金條例第14條第1 項、第31條第1 項
    規定，請求被告補繳退休金差額；另原告請求被告給付96年
    度之年終獎金及自97年2 月22日起至清償日止，按週年利率
    5% 計 算之利息，於如附表一所示金額之範圍內為有理由，
    應予准許，逾上開附表金額範圍之請求，乃屬無理由，應予
    駁回。至原告依勞動基準法第14條第1 項第6 款、第17條規
    定請求被告給付資遣費，則為無理由，應予駁回。
七、本件兩造均陳明願供擔保，請准宣告假執行及免為假執行，
    經核均無不合，爰分別酌定相當之擔保金額准許之。
八、本件事證已臻明確，兩造其餘之攻擊或防禦方法，及未經援
    用之證據，經本院斟酌後，認為與判決基礎之事實並無影響
    ，均不足以影響本裁判之結果，自無庸一一詳與論駁之必要
    ，併此敘明。
九、訴訟費用負擔之依據：民事訴訟法第79條、第85條第1項前
    段。
中    華    民    國    98    年    5     月    12    日
                        勞工法庭    法  官  林曉芳
附表一 (以下金額均為新臺幣：元)
┌──┬───┬──────┬─────┬───────┬─────┬──────┐
│編號│姓名  │到   職  日 │被告退休金│被告應給付之年│原告應供擔│被告供反擔保│
│    │      │            │提撥差額  │終獎金 (一個月│保金額    │金額        │
│    │      │            │          │本薪)         │          │            │
├──┼───┼──────┼─────┼───────┼─────┼──────┤
│1   │癸○○│92年5月21日 │ 19,260   │17,500        │12,253    │36,760      │
├──┼───┼──────┼─────┼───────┼─────┼──────┤
│2   │子○○│91年10月8日 │ 18,167   │18,025        │12,064    │36,192      │
├──┼───┼──────┼─────┼───────┼─────┼──────┤
│3   │戊○○│94年8月11日 │ 11,693   │16,500        │9,397     │28,193      │
├──┼───┼──────┼─────┼───────┼─────┼──────┤
│4   │丙○○│92年5月21日 │ 17,280   │17,500        │11,593    │34,780      │
├──┼───┼──────┼─────┼───────┼─────┼──────┤
│5   │己○○│92年5月20日 │ 15,113   │18,000        │11,037    │33,113      │
├──┼───┼──────┼─────┼───────┼─────┼──────┤
│6   │辰○○│95年7月1日  │ 10,498   │16,500        │9,000     │26,998      │
├──┼───┼──────┼─────┼───────┼─────┼──────┤
│7   │廖書凌│95年12月4日 │  6,188   │16,500        │7,562     │22,688      │
├──┼───┼──────┼─────┼───────┼─────┼──────┤
│8   │庚○○│93年4月21日 │ 21,578   │17,500        │13,026    │39,078      │
├──┼───┼──────┼─────┼───────┼─────┼──────┤
│9   │丁○○│93年4月13日 │ 31,410   │20,100        │17,170    │51,510      │
├──┼───┼──────┼─────┼───────┼─────┼──────┤
│10  │丑○○│92年5月26日 │ 13,057   │17,800        │10,285    │30,857      │
├──┼───┼──────┼─────┼───────┼─────┼──────┤
│11  │寅○○│93年5月24日 │  8,222   │17,000        │8,407     │25,222      │
├──┼───┼──────┼─────┼───────┼─────┼──────┤
│12  │午○○│94年3月27日 │ 49,073   │16,900        │21,991    │65,973      │
├──┼───┼──────┼─────┼───────┼─────┼──────┤
│13  │乙○○│93年7月12日 │ 14,413   │18,000        │10,804    │32,413      │
├──┼───┼──────┼─────┼───────┼─────┼──────┤
│14  │辛○○│93年3月24日 │ 23,720   │17,300        │13,673    │41,020      │
├──┼───┼──────┼─────┼───────┼─────┼──────┤
│15  │卯○○│96年1月26日 │  5,829   │16,500        │7,443     │22,329      │
├──┼───┼──────┼─────┼───────┼─────┼──────┤
│16  │壬○○│94年3月24日 │ 25,247   │17,500        │14,249    │42,747      │
└──┴───┴──────┴─────┴───────┴─────┴──────┘
附表二
┌──┬───┬────┬─────┬─────┐
│編號│姓名  │資 遣 費│年終獎金  │合     計 │
│    │      │        │（1個月） │          │
├──┼───┼────┼─────┼─────┤
│1   │癸○○│ 96,618 │ 28,100   │124,718   │
├──┼───┼────┼─────┼─────┤
│2   │子○○│115,093 │ 28,500   │143,593   │
├──┼───┼────┼─────┼─────┤
│3   │戊○○│ 28,339 │ 24,000   │ 52,339   │
├──┼───┼────┼─────┼─────┤
│4   │丙○○│ 92,836 │ 27,000   │119,836   │
├──┼───┼────┼─────┼─────┤
│5   │己○○│ 92,836 │ 27,000   │119,836   │
├──┼───┼────┼─────┼─────┤
│6   │辰○○│ 19,936 │ 27,000   │ 46,936   │
├──┼───┼────┼─────┼─────┤
│7   │廖書凌│ 15,699 │ 30,000   │ 45,699   │
├──┼───┼────┼─────┼─────┤
│8   │庚○○│ 77,420 │ 30,500   │107,920   │
├──┼───┼────┼─────┼─────┤
│9   │丁○○│101,788 │ 40,100   │141,888   │
├──┼───┼────┼─────┼─────┤
│10  │丑○○│ 86,404 │ 25,000   │111,404   │
├──┼───┼────┼─────┼─────┤
│11  │寅○○│ 56,492 │ 23,000   │ 79,492   │
├──┼───┼────┼─────┼─────┤
│12  │午○○│ 74,080 │ 44,730   │118,810   │
├──┼───┼────┼─────┼─────┤
│13  │乙○○│ 60,916 │ 27,000   │ 87,916   │
├──┼───┼────┼─────┼─────┤
│14  │辛○○│ 81,220 │ 30,500   │111,720   │
├──┼───┼────┼─────┼─────┤
│15  │卯○○│ 12,389 │ 26,600   │ 38,989   │
├──┼───┼────┼─────┼─────┤
│16  │壬○○│ 52,004 │ 31,400   │ 83,404   │
└──┴───┴────┴─────┴─────┘
附表三
┌──┬───┬─────┐
│編號│姓名  │6%勞工退休│
│    │      │金提繳差額│
│    │      │          │
│    │      │          │
├──┼───┼─────┤
│1   │癸○○│19,260    │
├──┼───┼─────┤
│2   │子○○│18,360    │
├──┼───┼─────┤
│3   │戊○○│11,919    │
├──┼───┼─────┤
│4   │丙○○│17,280    │
├──┼───┼─────┤
│5   │己○○│15,660    │
├──┼───┼─────┤
│6   │辰○○│10,497    │
├──┼───┼─────┤
│7   │廖書凌│9,158     │
├──┼───┼─────┤
│8   │庚○○│22,500    │
├──┼───┼─────┤
│9   │丁○○│33,835    │
├──┼───┼─────┤
│10  │丑○○│13,896    │
├──┼───┼─────┤
│11  │寅○○│10,080    │
├──┼───┼─────┤
│12  │午○○│49,410    │
├──┼───┼─────┤
│13  │乙○○│15,660    │
├──┼───┼─────┤
│14  │辛○○│23,718    │
├──┼───┼─────┤
│15  │卯○○│6,151     │
├──┼───┼─────┤
│16  │壬○○│25,650    │
└──┴───┴─────┘
以上正本係照原本作成
如對本判決上訴，須於判決送達後20日內向本院提出上訴狀
中    華    民    國    98    年    5     月    14    日
                                    書記官  邱飛鳴


司法院資訊處製作；財團法人民間司法改革基金會備份。
